臺灣高等法院刑事判決　　　　　　　　96年度交上易字第81號
上　訴　人
即　被　告　甲○○
選任辯護人　鄭仁哲律師
　　　　　　黃宗哲律師
上列上訴人因過失致死案件，不服臺灣板橋地方法院95年度交易
字第480號，中華民國96年1月18日第一審判決（起訴案號：臺灣
板橋地方法院檢察署95年度偵字第9573號），提起上訴，本院判
決如下：
    主  文
上訴駁回。
甲○○緩刑貳年。
    事  實
一、甲○○於民國 (下同)九十五年三月十五日下午四時三十四
    分許（起訴書誤載為四十分許），駕駛車牌號碼七五七三─
    ＦＬ號自用小客車，沿臺北縣蘆洲市○○街往三重市重陽橋
    方向行駛，行經蘆洲市○○街與集賢路之交岔路口，欲左轉
    集賢路時，原應注意車前狀況，並隨時採取必要之安全措施
    ，且行經交岔路口左轉彎時，應行至交岔路口中心處左轉，
    並不得占用來車道搶先左轉，且轉彎車應讓直行車先行，當
    時天候晴、日間有自然光線、路面乾燥無缺陷或障礙物、視
    距良好，依甲○○之智識程度及當時情形均無不能注意之情
    事，竟因抬頭注視交通路線標誌而疏未注意車前狀況，復未
    行駛至該交岔路口中心處即占用對向來車道搶先左轉，而未
    讓對向直行車先行，適對方車道之胡盛閎於酒後騎乘車牌號
    碼Ｊ八Ｊ─七六０號（起訴書誤載為Ｊ八Ｊ─七六０七號）
    重型機車沿五華街往蘆洲市○○路方向直行，行經該處見甲
    ○○貿然左轉因煞車閃避不及而倒地滑行，胡盛閎之頭部並
    撞擊甲○○駕駛之上開車輛右前車門下方，因此致頭部外傷
    併右側硬腦膜上及硬腦膜下出血，甲○○即打電話報警處理
    ，而騎乘機車行駛在胡盛閎後方之詹雅俊亦停下打電話通知
    救護車前來，甲○○於其犯罪未經發覺前即向前來處理之警
    員自承肇事並接受裁判。惟胡盛閎經救護車送醫急救後，仍
    於九十五年三月二十五日晚間十時卅七分許不治死亡。
二、案經被害人胡盛閎之兄乙○○訴請臺北縣政府警察局蘆洲分
    局報請臺灣板橋地方法院檢察署檢察官偵查起訴。
    理  由
壹、程序方面：
一、按被告以外之人於審判外之言詞或書面陳述，除法律有規定
    者外，不得作為證據，刑事訴訟法第一百五十九條第一項定
    有明文。又被告以外之人於審判外之陳述，雖不符同法第一
    百五十九條之一至之四規定，但經當事人於審判程序同意作
    為證據，法院審酌該言詞陳述或書面作成時之情況，認為適
    當者，亦得為證據，且當事人、辯護人於法院調查證據時，
    知有第一百五十九條第一項不得為證據之情形，而未於言詞
    辯論終結前聲明異議者，視為有前項之同意，刑事訴訟法第
    一百五十九條之五亦規定甚明。本件，證人詹雅雯於警詢之
    陳述，係被告以外之人於審判外之陳述，辯護人否認其證據
    能力，且無可信之特別情況，依法自無證據能力。
二、按刑事訴訟法第一五九條之四規定：除前三條之情形外，下
    列文書亦得為證據：一、除顯有不可信之情況外，公務員職
    務上製作之紀錄文書、證明文書。查卷附臺北縣政府警察局
    蘆洲分局道路交通事故調查報告表(一)、(二)、道路交通事故現
    場圖、臺北縣政府警察局蘆洲分局交通分隊處理交通事故現
    場測繪草圖各一份、肇事現場及車損照片共十六張、新光吳
    火獅紀念醫院（下稱新光醫院）九十五年三月二十二日及同
    月二十五日乙種診斷證明書影本各一紙暨臺北縣政府消防局
    九十五年十一月二十四日函所附該局受理本件車禍記錄單、
    臺北縣政府警察局九十五年十一月二日函所附該局勤務指揮
    中心受理各類案件記錄單各一份等證據，係公務員職務上製
    作之紀錄文書、證明文書，依法有證據能力。至辯護人辯稱
    現場圖部分，員警已承認沒有劃出煞車痕、刮地痕的位置和
    長度，集賢路的路寬也沒有註明，所以沒有證據能力云云，
    核屬現場圖制作之瑕疵，有無證明力之問題。
貳、實體方面：
一、訊據上訴人即被告矢口否認有何過失致死犯行，辯稱：我沒
    有提早左轉，當時是為了閃避被害人，我才往左閃避，還是
    被他撞到車門，我沒有過失云云；辯護人另辯以：依客觀證
    據顯示，被害人酒後駕車，酒精濃度已達呼氣酒清濃度為0
    ．八八五mg/l，不能安全駕駛程度，而自行滑倒，而撞到被
    告車頭，鑑定報告未依現場煞車痕及刮地痕之位置、距離長
    短，換算被害人案發時之車速，及是否有逆向行駛。證人詹
    雅俊證稱被害人騎機車直接撞上被告所駕自小客車，事實上
    係機車先倒地滑行再撞上自小客車，足認其並未親眼目賭。
    且依現場圖及照片所示，根本無從得知系爭煞車痕及刮地痕
    到底位於何處，自應為有利於被告之認定云云。惟查：
(一)被告於警詢時自白：「我由五華街往三重方向行駛，行至該
    路口左轉時被對方機車撞上我自小客右車身然後對方倒地受
    傷．．．（問：你是否知道道路交通規則左轉要讓直行車先
    行？）知道。．．．（問：事故發生前你有無發現對方？距
    離多遠？採取何種應變措施？）沒有發現對方。我是在行駛
    狀態。我沒有煞車痕。」（見九十五年度偵字第九五七三號
    偵卷第六頁），復於原審審理時坦承：伊駕駛上開自用小客
    車行經上揭路口欲左轉集賢路，因對當地路況不熟，所以在
    看路標，當伊回神過來，聽到一聲煞車聲，就看到胡盛閎往
    伊車撞過來等情在卷（見原審九十六年一月四日審判筆錄第
    十六頁），證人即被告友人陳吉利亦於原審具結證稱：死者
    安全帽的鏡片插在被告所駕駛車輛右前車門下方縫隙裡面等
    情（見原審九十六年一月四日審判筆錄第十二頁），此外復
    有臺北縣政府警察局蘆洲分局道路交通事故調查報告表(一)、
    (二)、道路交通事故現場圖、臺北縣政府警察局蘆洲分局交通
    分隊處理交通事故現場測繪草圖各一份、肇事現場及車損照
    片共十六張附卷可資佐證，是被告當日有駕車與被害人機車
    相撞肇事乙節，洵堪認定。
(二)證人即警員林仁財於原審審理時具結證稱：胡盛閎所騎乘之
    機車並無重大毀損，機車之外殼均係擦痕，且現場地面有該
    機車之煞車痕，煞車痕之後則有刮地痕等語（見原審九十五
    年十一月二日審判筆錄第六、七頁），核與偵卷所附肇事現
    場胡盛閎之機車照片顯示該機車之車頭部位幾乎完好，而被
    告駕駛之自用小客車亦僅右側前方車門下方有擦撞痕跡，暨
    地面留有機車之煞車痕及刮地痕等情相符（見九十五年度偵
    字第九五七三號偵卷第三十四至四十二頁）。如胡盛閎係騎
    乘機車直接撞擊被告所駕駛之上開車輛，地面應不會留下刮
    地痕，且機車前方與自用小客車右側受損之情形應較為嚴重
    。又胡盛閎於車禍後經新光醫院診斷結果，其四肢有多處擦
    傷，有該醫院九十五年三月二十五日乙種診斷證明書影本一
    紙附卷可稽，顯見胡盛閎在撞擊被告車輛之前，已因煞車不
    及而倒地滑行，才會造成四肢有多處擦傷，並有偵卷所附上
    開擦撞痕跡照片可佐（見九十五年度偵字第三十七頁編號七
    照片）。由是可知，被害人胡盛閎係因見被告貿然左轉致煞
    車閃避不及而倒地滑行，其頭部再撞擊被告駕駛之上開車輛
    右前車門下方而受傷，胡盛閎並非直接騎乘機車撞擊被告所
    駕駛之自用小客車。設非被告搶先左轉，佔用來車道，被害
    人在其車道上正常行駛，可直行無礙，何須緊急煞車？且依
    道路交通事故調查報告表(一)、(二)所示，當時日間有自然光線
    ，路面乾燥無缺陷，視距良好，自行滑倒之可能性甚低，設
    係被害人酒後駕車，不勝酒力，而自行滑倒，衡情亦無緊急
    煞車之可能。辯護人所辯係被害人自行滑倒乙節，與常情有
    違，自不可採。
(三)被害人胡盛閎係因煞車閃避不及而倒地滑行，其頭部撞擊被
    告駕駛之上開車輛右前車門下方，致頭部外傷併右側硬腦膜
    上及硬腦膜下出血，經救護車送醫急救後，仍於九十五年三
    月二十五日晚間十時卅七分許不治死亡等情，業據告訴人乙
    ○○（即胡盛閎之兄）指訴在卷，且有新光醫院九十五年三
    月二十二日及同月二十五日乙種診斷證明書影本各一紙附卷
    足按，復經臺灣基隆地方法院檢察署檢察官率同檢驗員相驗
    明確，製有相驗筆錄、相驗屍體證明書、法醫驗斷書各一份
    及臺北縣政府警察局蘆洲分局九十五年四月三日北縣警蘆刑
    字第０九五０００九六八二號函所附相驗照片十二張附卷可
    稽，事證明確。
(四)被告於警詢時自承：胡盛閎係在對向車道行駛等情（見九十
    五年度偵字第九五七三號偵卷第八頁），復於原審審理時陳
    稱：胡盛閎靠近雙黃線行駛，並未指稱胡盛閎有超越雙黃線
    行駛等情（見原審九十六年一月四日審判筆錄第十六頁），
    並參照卷附道路交通事故現場圖暨現場照片顯示胡盛閎機車
    所留煞車痕及刮地痕並未超越道路中央侵入被告原本直行之
    車道（見九十五年度偵字第九五七三號偵卷第十七、十八、
    卅四頁），顯見胡盛閎所騎乘之機車並未侵入被告行駛之車
    道內，並無逆向行車之情事。自不能以機車倒地位置，倒果
    為因，認被害人係逆向行車。又依現場圖所示，被告所駕自
    小客車係停放於對向車道上，被告辯稱：係因看到被害人機
    車滑倒，為閃避機車撞擊，始向左轉云云，惟被告於警詢係
    自白：因路況不熟，當時我在看路標且我車也緩慢向前行駛
    等語 (偵卷第七頁)，並非停於道路中央待轉。而機車係在
    左前方對向車道上開始有煞車痕及刮地痕，已如上述，則被
    告如係停車於道路中央，應靜止不動或向右轉向，始能閃避
    機車之撞擊，豈有反而駛向對向車道之理，所辯與常情有違
    ，亦不可採。
(五)證人詹雅俊於原審審理時具結證稱：本件車禍發生前，伊騎
    機車跟在胡盛閎的後面，相距約三十公尺之距離，我和胡盛
    閎要經過集賢路口時，被告要左轉，死者來不及煞車，直接
    就撞上副駕駛座那邊，機車就彈走，死者就直接撞擊到轎車
    然後才倒地，車禍發生後伊打一一九叫救護車，甲○○則打
    一一０報警，救護車來了以後，伊離開現場去找死者的哥哥
    等情（見原審九十五年十一月二日審判筆錄第十一頁）。又
    原審卷附臺北縣政府消防局九十五年十一月二十四日函所附
    該局受理本件車禍記錄單上記載詹雅俊使用之000000
    0000號行動電話係於九十五年三月十五日十六時三十五
    分四秒撥打電話請求該局派遣救護車；而根據本院卷附臺北
    縣政府警察局九十五年十一月二日函所附該局勤務指揮中心
    受理各類案件記錄單上記載被告使用之000000000
    0號行動電話係於九十五年三月十五日十六時三十五分零秒
    撥打電話請求該局派員前往處理。兩相對照，可知車禍發生
    後，詹雅俊幾乎與被告同時撥打電話報案，足認證人詹雅俊
    於原審證稱：「我跟甲○○說人受傷很嚴重，我跟被告講說
    趕快打一一０報警，我打一一九，我們是同時打電話的。」
    應屬真實，則證人詹雅俊確有在現場目睹肇事經過，堪予認
    定。證人即被告友人陳吉利雖於原審審理時具結證稱：本件
    車禍後，被告打電話通知伊，伊立即趕到車禍現場，趕到時
    係下午四時三十二分，當時沒有看見死者的朋友在現場，幾
    分鐘後才看見，伊問死者的朋友有沒有跟在死者後面，他說
    沒有，他說他是從集賢路彎過來云云。惟查，死者胡盛閎之
    朋友詹雅俊確實於車禍發生時在現場目睹，且與被告同時打
    電話報案，報案時間係當日下午四時三十五分四秒，已如前
    述，且證人詹雅俊亦未證述有被告友人對其詢問之情形，顯
    見陳吉利之上揭證詞並不實在，不可採信。雖然詹雅俊陳稱
    ：胡盛閎之機車右側車頭直接撞擊被告駕駛之自用小客車副
    駕駛座位置乙節，事實上則為機車先滑行再撞擊自小客車，
    所言稍有出入，惟所謂直接或間接，在連續動作情況下，原
    本不易分辨，被害人騎機車，先滑倒再衝向被告所駕自小客
    車，動作連續不間斷，亦可認係直接撞上自小客車，自不能
    以其用語未見精確，指其證述與事實不符。
(六)被害人胡盛閎於車禍後經新光醫院抽血檢驗結果，其血液中
    酒精濃度達一七七mg/dl，固有該醫院病理檢驗科生化組檢
    驗報告影本一紙在卷可參。如換算成呼氣酒精濃度，達0．
    八八．五mg/l，固已達不能安全駕駛程度。惟證人詹雅俊於
    原審具結證稱：胡盛閎之車速不快，且於車禍前並無騎車不
    穩之情形（見原審九十五年十一月二日審判筆錄第十二、十
    三頁），本件無任何證據足認胡盛閎係因酒醉而滑倒，亦無
    證據顯示胡盛閎有超速行駛之行為，故胡盛閎雖有酒後駕車
    之行為，而有違規定，惟此行為與本件車禍之發生，並無相
    當因果關係。又被告雖在光泉食品股份有限公司任職，惟駕
    駛車輛非屬被告執行業務之範圍，亦非屬其附隨之業務，業
    經證人即被告之同事陳吉利於原審九十六年一月四日審理時
    具結證述明確，從而告訴代理人認被告係在執行業務時肇事
    而應構成刑法第二百七十六條第二項之業務過失致人於死罪
    云云，容有誤會。
(七)按左轉彎時，應行至交岔路口中心處左轉，並不得占用來車
    道搶先左轉，且轉彎車應讓直行車先行，道路交通安全規則
    第一百零二條第一項第五款及第七款定有明文。又汽車行駛
    時，駕駛人應注意車前狀況，並隨時採取必要之安全措施，
    同規則第九十四條亦定有明文。本件被告駕駛車輛行經上開
    交岔路口，應注意遵守上揭規定，竟因抬頭注視交通路線標
    誌而疏未注意車前狀況，復未行駛至該交岔路口中心處即占
    用對向來車道搶先左轉，而未讓對向直行之胡盛閎所騎乘之
    機車先行，其駕駛行為已違反上開規定。又當時天候晴、日
    間有自然光線、路面乾燥無缺陷或障礙物、視距良好，已據
    臺北縣政府警察局蘆洲分局道路交通事故調查報告表(一)、(二)
    記載明確，依被告之智識程度及當時情形均無不能注意之情
    事，詎被告能注意，竟疏未注意遵守上揭規定，以致肇事，
    其駕車行為顯有過失，且其過失行為與被害人胡盛閎死亡之
    結果，具有相當因果關係。本件車禍經臺灣省臺北縣區車輛
    行車事故鑑定委員會及臺灣省車輛行車事故覆議鑑定委員會
    鑑定結果，均認為被告駕駛自用小客車行經上揭路口搶先左
    轉而未注意讓對向直行車先行，為肇事原因，有臺灣省臺北
    縣區車輛行車事故鑑定委員會九十五年六月一日北縣鑑字第
    ０九五五一八０六八三號函所附北縣鑑字第九五０六八三號
    鑑定意見書一份及臺灣省車輛行車事故覆議鑑定委員會九十
    五年八月十六日府覆議字第０九五０一００六二九號函一紙
    在卷可參（見九十五年度偵字第九五七三號偵卷第一０二至
    一０五頁、第一一三頁）。鑑定人林文蒼於本院審理時亦證
    稱：本案是一個在交叉路口轉彎直行的肇事案件，被告的自
    小客在路口轉彎沒有讓，這是號誌管制的入口，是對向的關
    係，自小客是要左轉進入集賢路，五華街不寬，被告提早轉
    彎，所以把機車的道路佔住，造成對向被害人閃避不及，才
    會撞上。被害人的酒精濃度超過標準，這有違反規定，但從
    煞車開始到撞擊自小客之煞車痕不長，以及機車倒地的位置
    來判斷，機車仍在本車道行駛，也沒有超速，機車除了喝酒
    有違規定外，並無肇事責任因素。而且根據法規規定，轉彎
    車子應該先讓直行車先行，最重要的是被告搶先左轉等語 (
    本院九十六年五月二十三日審判筆錄第三頁)。另辯護人稱
    警製現場圖未劃出刮地痕，且煞車痕長度未測量，集賢路寬
    未測量等語，固屬事實。惟經本院函請台北縣政府警察局蘆
    洲分局補繪，依該局九十六年五月一日函及檢附補繪草圖 (
    本院卷第三十八頁、第三十九頁)，已標示集賢路當時路寬
    為四四．一公尺、刮地痕 (含在煞車痕內)之長度為六．一
    公尺。經提示上開補繪現場圖，鑑定人林文蒼亦證稱：沒有
    影響，不會改變原來的鑑定責任認定，因為六．一米，不足
    以避免撞擊等語 (同上審判筆錄第八頁)。是現場圖之瑕疵
    ，並不影響原先鑑定之結果，堪予認定。又被告於原審審理
    時自承：伊駕駛上開自用小客車行經上揭路口欲左轉集賢路
    ，因對當地路況不熟，所以在看路標等情，顯未注意車前狀
    況，上開鑑定報告，未及審酌此項被告之自白，致漏未認定
    被告尚有違反道路交通安全規則第九十四條規定即疏未注意
    車前狀況之過失情節，則應予補充。至辯護人請求再送中央
    警察大學科學實驗室鑑定，惟本件業經二度鑑定，鑑定報告
    已詳載鑑定之經過及認定之理由，鑑定人亦到庭證述其認定
    之詳細理由，本院認無再送鑑定之必要，附此敘明。
(八)綜上所述，本案事證明確，被告之犯行洵堪認定。
二、被告行為後，刑法部分條文業經修正變更，且均於九十五年
    七月一日施行。刑法第二條第一項規定：行為後法律有變更
    者，適用行為時之法律。但行為後之法律有利於行為人者，
    適用最有利於行為人之法律，顯採「從舊從輕」之原則。茲
    就本件情形，析述如下：
(一)刑法第三十五條第五款原規定：罰金：一元以上 (指銀元，
    即新台幣三元，再依罰金罰鍰提高標準條例第一條規定，得
    提高為十倍即三十元)，修正後則規定：罰金新台幣一千元
    以上，以百元計算算之。比較結果，裁判時之新法並未較有
    利於被告，依現行刑法第二條第一項前段規定，應適用行為
    時即修正前之規定論處。
(二)按中華民國九十四年一月七日刑法修正施行後，刑法分則編
    所定罰金之貨幣單位為新臺幣。九十四年一月七日刑法修正
    時，刑法分則編未修正之條文定有罰金者，自九十四年一月
    七日刑法修正施行後，就其所定數額提高為三十倍。但七十
    二年六月二十六日至九十四年一月七日新增或修正之條文，
    就其所定數額提高為三倍，刑法施行法第一條之一定有明文
    。依照該條之立法理由說明謂：「……考量新修正之刑法施
    行後，不再適用現行法規所定貨幣單位折算新臺幣條例，為
    使罰金數額趨於一致，避免衍生新舊法比較適用問題，以緩
    和實務適用法律之衝擊，於不變動罰金數額之前提下，爰為
    第二項規定。」可知本條之規定，即在於避免就罰金之提高
    比較新舊法，且依本條規定，將罰金貨幣單位改為新臺幣，
    再予提高三十倍，等於依罰金罰鍰提高標準條例第一條前段
    提高十倍後，折算為新臺幣之金額，故實際上並無變更，而
    不在法律變更比較新舊法之列。按照法官除有特別規定外，
    應依現時有效法律裁判之原則，應逕行適用刑法施行法第一
    條之一第一、二項規定。
(三)修正前刑法第六十二條前段規定：對於未發覺之罪自首而受
    裁判者，減輕其刑。修正後則規定：對於未發覺之罪自首而
    受裁判者，得減輕其刑。自以修正前規定，對被告為有利。
(四)從而，本件應適用修正前刑法第三十三條第五款、第六十二
    條前段之規定。
三、核被告因駕車過失致胡盛閎死亡之行為，係犯刑法第二百七
    十六條第一項之過失致死罪。被告駕車肇事後主動報警處理
    ，並留在現場等候前來處理之警員，並於犯罪未發覺之前即
    向前來處理之警員自承車禍肇事，並接受裁判，有台北縣政
    府警察局蘆洲交通分隊道路交通事故肇事人自首情形記錄表
    一紙在卷可憑（見九十五年偵字第九五七三號偵卷第二十二
    頁），雖然被告否認其駕車行為有何過失，惟此要屬被告辯
    護權之正當行使，被告仍符合自首之要件，應依修正前刑法
    第六十二條前段規定減輕其刑。
四、原審本於相同之認定，援引刑法第二條第一項前段、第二百
    七十六條第一項、修正前第六十二條前段，罰金罰鍰提高標
    準條例第一條前段 (應更正為刑法施行法第一條之一)，並
    審酌被告之素行尚屬良好，惟其駕車肇事之過失情節非輕，
    且未能坦承犯行，避重就輕，又未對被害人家屬履行民事賠
    償等一切情狀，量處有期徒刑十月。核原審認事用法，並無
    違誤，量刑亦頗適當。被告上訴，仍執陳詞，否認犯行，核
    無理由，上訴應予駁回。又本件關於罰金刑部分，應引用刑
    法施行法第一條之一，原審引用罰金罰鍰提高標準條例第一
    條前段，固有不當，惟結果並無不同，毋庸撤銷改判。又被
    告前未曾犯有期徒刑以上刑之宣告，現已與被害人達成和解
    ，有調解筆錄乙紙可參，經此教訓，應知警愓，而無再犯之
    虞，所宣告之刑，本院認以暫不執行為適當，爰併宣告緩刑
    二年，以承自新。
據上論斷，應依刑事訴訟法第三百六十八條，刑法第七十四條第
一項第一款，判決如主文。
本案經檢察官呂光華到庭執行職務。
中　　華　　民　　國　　96　　年　　6 　　月　　6 　　日
                  刑事第九庭審判長法  官  劉景星
                                  法  官  官有明
                                  法  官  陳世宗
以上正本證明與原本無異。
如不服本判決，應於收受送達後十日內向本院提出上訴書狀，其
未敘述上訴之理由者並得於提起上訴後十日內向本院補提理由書
（均須按他造當事人之人數附繕本）。
                                  書記官  丁淑蘭
中　　華　　民　　國　　96　　年　　6 　　月　　7 　　日
附錄：本案論罪科刑法條全文
中華民國刑法第276條
（過失致死罪）
因過失致人於死者，處2 年以下有期徒刑、拘役或2 千元以下罰
金。
從事業務之人，因業務上之過失犯前項之罪者，處5 年以下有期
徒刑或拘役，得併科3 千元以下罰金。
